【裁判字號】    95,交上易,160
【裁判日期】    950726
【裁判案由】    過失傷害
【裁判全文】
臺灣高等法院刑事判決               95年度交上易字第160號
上  訴  人  臺灣臺北地方法院檢察署檢察官
被      告  乙○○
選任辯護人  吳啟玄律師
上列上訴人因被告過失傷害案件，不服臺灣臺北地方法院95年度
交易字第43號，中華民國95年5 月17日第一審判決（起訴案號：
臺灣臺北地方法院檢察署94年度偵字第7566號），提起上訴，本
院判決如下：
    主  文
原判決撤銷。
乙○○因過失傷害人致重傷，處有期徒刑柒月。
    事  實
一、乙○○前有毒品危害防制條例前科，其原所考領之汽車駕駛
    執照於民國九十三年六月二十一日因飲用酒類駕車，遭公路
    主管機關吊扣一年（即九十三年六月二十一日至九十四年六
    月二十日），於吊扣駕照期間內依規定不得駕駛汽車，竟仍
    於九十三年十一月二十六日十四時許，無照駕駛車牌號碼五
    Ａ－一三七二號自用小客車，沿臺北市○○街由東往西方向
    行駛，行經德昌街與德昌街二六一巷無號誌之交岔路口時，
    原應注意汽車行駛時，應注意車前狀況，隨時採取必要之安
    全措施，以避免危險之發生，而依當時為日間有自然光線，
    該路段為市區○○道路○路面無缺陷、無障礙物，視距良好
    等外界客觀情狀，及依其智識及能力，並無不能注意之情事
    ，乃疏未注意其左前方適有武志國騎乘腳踏車沿德昌街（起
    訴書誤載為長泰街）二六一巷由南往北方向行近上開路口之
    車前狀況，而武志國亦疏未注意慢車行近無號誌之交岔路口
    ，應看清左右確無來車並在不妨礙汽車通行之情況下迅速通
    過，而均貿然穿越上開路口，乙○○所駕駛之自小客車左前
    葉子板處乃與武志國騎乘之腳踏車車頭發生碰撞，致武志國
    倒地後受有頭部外傷、右側硬腦膜下血腫、右顳額葉挫傷及
    腦內出血之傷害，並因此導致失智、尿失禁、肢體乏力難以
    行動，而對其身體、健康造成重大難治或不致之重傷害。乙
    ○○肇事後在未有偵查犯罪職權之機關或公務員發覺前，即
    主動向據報到場處理之臺北市政府警察局交通警察大隊萬華
    分隊警員陳清營坦承肇事而接受裁判。
二、案經臺灣臺北地方法院檢察署檢察官指定武志國之妹丙○○
    為代行告訴人，並由丙○○訴由該署檢察官偵查起訴。
    理  由
一、按告訴乃論之罪，無得為告訴之人或得為告訴之人不能行使
    告訴權者，該管檢察官得依利害關係人之聲請或依職權指定
    代行告訴人，刑事訴訟法第二百三十六條第一項定有明文。
    查本案被害人武志國（五十二年三月三十日生，為年滿二十
    歲之成年人，未婚），因此次車禍導致失智，而不能行使其
    告訴權，亦無得為告訴之人，檢察官乃於九十四年七月一日
    偵訊時當庭指定被害人之妹丙○○為代行告訴人，並經丙○
    ○當庭表示同意（偵卷五一頁），而丙○○於九十四年一月
    五日（距九十三年十一月二十六日事故發生時，尚未逾六個
    月之告訴期間）警詢提出告訴時雖無告訴權（偵卷一七頁）
    ，然因其嗣後取得告訴權而使其之前之告訴生補正之效果（
    司法院八十四年十二月十五日（83）廳刑一字第二一一四九
    號研究意見參照）。本件告訴，依刑事訴訟法第二百三十二
    條、第二百三十六條第一項、第二百三十七條第一項之規定
    ，程序上並無不合。被告之辯護人於本院辯稱丙○○於檢察
    官指定為代行告訴人前之告訴行為非合法云云。按依前開說
    明檢察官指定丙○○為代行告訴人，原即有使丙○○先前之
    告訴因而合法，發生補正效果之意思，丙○○既早已提出告
    訴，若欲其重為告訴，徒增煩瑣而已，所辯自非可採，合先
    敘明。
二、訊據被告乙○○於原審及本院均坦承於前揭時、地駕駛自小
    客車行經無號誌之交岔路口時，疏未注意車前狀況，即貿然
    穿越，致與被害人武志國所騎乘之腳踏車發生碰撞等情不諱
    （原審卷六頁背面，本院卷一九頁）：
  (一)核與代行告訴人丙○○指訴被告駕駛自小客車於上開路口與
    被害人發生車禍一節相符，並有臺北市○○○○○道路交通
    事故現場圖、補充資料表、談話紀錄表及交通事故現場照片
    四幀附卷可稽（偵卷二六至二九、三二、三三頁）。
  (二)被害人武志國因本件車禍受有頭部外傷、右側硬腦膜下血腫
    、右顳額葉挫傷及腦內出血之傷害，並因此導致失智、尿失
    禁、肢體乏力難以行動，而對其身體、健康造成重大難治或
    不治之重傷害，暨被害人武志國並經臺灣板橋地方法院宣告
    為禁治產人等情，亦有臺北市立和平醫院診斷證明書、臺北
    市立聯合醫院九十五年三月十五日北市醫和字第○九五三一
    二九二六○○號函一份、板橋中興醫院九十五年三月十日九
    十五中醫總字第○六三號函檢送武志國病歷暨精神鑑定報告
    書一份、臺灣板橋地方法院九十四年度禁字第三三五號裁定
    一件存卷可按（偵卷一九、四五頁，原審卷一○、一六至二
    一頁，本院卷二一頁）。按汽車行駛時，駕駛人應注意車前
    狀況，隨時採取必要之安全措施，道路交通安全規則第九十
    四條第三項定有明文。被告駕駛自小客車上路，如行車稍有
    疏失亟易造成對他人生命、身體、財產之侵害，自應注意遵
    守及之，且其駕車行經無號誌之交岔路口前，更應注意橫向
    道路有無來車，以避免危險之發生，而依卷附事故現場照片
    所示，當時為日間有自然光線，肇事路段為市區○○道路○
    路面無缺陷、無障礙物、視距良好等外界客觀情狀，及依被
    告之智識及能力，並無不能注意之情事，乃於行經無號誌之
    德昌街與德昌街二六一巷交叉路口時，疏未注意其左前方適
    有被害人武志國騎乘腳踏車沿德昌街二六一巷由南往北方向
    行近上開路口之車前狀況，即貿然穿越，致其車左前方葉子
    板處與被害人武志國之腳踏車車頭發生碰撞，造成被害人受
    傷，被告顯有過失甚明。又按慢車行近無號誌之交岔路口，
    應減速慢行，看清左右確無來車並在不妨礙汽車通行之情況
    下迅速通過，道路交通安全規則第一百二十五條第二款定有
    明文，被害人武志國騎乘腳踏車行經上開無號誌之交叉路口
    ，未看清左右來車即貿然穿越，其就本件車禍之發生亦有過
    失，然其過失與被告之過失相競合，併為本件危害發生之原
    因，依法被告仍難辭其過失責任。
  (三)再本件經檢察官於偵查中以九十四年十月二十六日甲○大成
    九四偵第七五六六號函送臺北市車輛行車事故鑑定委員會鑑
    定結果，亦同認被告駕駛自小客車未注意車前狀況，暨被害
    人武志國則騎乘腳踏車穿越道路未注意往來車輛同為肇事原
    因，有該委員會九十四年十二月二十一日北鑑審字第○九四
    三○四一三○○○號函檢附鑑定意見書一份在卷足憑（偵卷
    六五至六九頁）。綜上，告訴人所受傷害與被告之過失行為
    復具有相當因果關係，足徵被告前開出於任意性之自白與事
    實相符，堪以憑信。
三、至於被告於原審雖辯稱被害人武志國當時全身酒味，如其酒
    後意識不清亦會導致車禍之發生云云。並聲請查明被害人武
    志國之血液檢驗中有關酒精濃度之資料及傳喚到場處理之員
    警陳清營以資證明被害人有飲酒之情事。另被告之辯護人於
    本院辯稱被害人武志國騎乘腳踏車於上開肇事路口時，未暫
    停讓被告駕駛之幹道車先行，武志國並未遵守交通規定，被
    告已為必要之注意，難令被告負過失之責。然查：
  (一)證人即到場處理之員警陳清營於原審證稱：伊到現場並未聞
    到特別氣味或酒味，被告隔天才請伊對被害人施以酒精濃度
    測試，但因時間間隔太久，故未對被害人施測等語（原審卷
    二九頁正背面），與被告所辯被害人全身酒味一節已有未合
    ；又經原審函臺北市立聯合醫院查詢被害人武志國於九十三
    年十一月二十六日因車禍就診時有無檢驗其血液中所含酒精
    濃度，亦經該院覆稱未替該病患檢驗血液中酒精濃度，有該
    院九十五年三月十五日北市醫和字第○九五三一二九二六○
    ○號函一紙附卷可稽（原審卷第十六頁），則被告辯稱被害
    人武志國酒後意識不清導致本件車禍發生云云，殊屬乏據可
    徵，尚難信採。
  (二)本件肇事地點之臺北市○○街與德昌街二六一巷口，係無號
    誌之交岔路口且未劃分支幹道，有臺北市○○○○○道路交
    通事故現場圖可憑（偵卷二六頁），而被告及被害人武志國
    對事故之發生均有過失，已如前述理由，尚難謂被告已盡必
    要之注意，辯護人所辯不足援為被告免責之證據。綜上所陳
    各節，本件事證明確，被告犯行洵堪認定。
四、論罪理由：
  (一)核被告乙○○所為，係犯刑法第二百八十四條第一項後段之
    過失傷害致重傷罪。又汽車駕駛人，無駕駛執照駕車，因而
    致人受傷或死亡，依法應負刑事責任者，加重其刑至二分之
    一，道路交通管理處罰條例第八十六條第一項定有明文；被
    告原所考領之汽車駕駛執照於九十三年六月二十一日因飲用
    酒類駕車，遭公路主管機關吊扣一年，於九十四年六月二十
    日期滿一節，有公路監理電子閘門汽車駕駛人資料一紙附卷
    可稽（偵卷二二頁），且為被告自承在卷（原審卷三○頁背
    面，本院卷一八頁背面、一九頁），被告於駕照吊扣期間依
    規定不得駕駛汽車，仍無照駕駛車牌號碼五Ａ－一三七二號
    自用小客車，於行經無號誌之交岔路口時疏未注意車前狀況
    ，致與被害人武志國所騎乘之腳踏車發生碰撞致其受傷，並
    因此觸犯刑法第二百八十四條第一項後段之過失傷害致重傷
    罪，應依上開規定，加重其刑。
  (二)被告行為後，刑法第六十二條自首之規定，業於九十四年一
    月七日修正公布，並於九十五年七月一日施行，修正後之規
    定將原規定「對於未發覺之罪自首而受裁判者，減輕其刑。
    但有特別規定者，依其規定」，修正為「對於未發覺之罪自
    首而受裁判者，得減輕其刑。但有特別規定者，依其規定」
    ，依刑法第二條第一項規定，比較新、舊法結果，仍應適用
    較有利於被告之行為時之修正前刑法第六十二條為論處。被
    告於肇事後，在未有偵查犯罪職權之機關或公務員發覺前，
    主動向據報到場處理之臺北市政府警察局交通警察大隊萬華
    分隊警員陳清營坦承肇事，有臺北市○○○○○道路交通事
    故肇事人自首情形紀錄表一份附卷可稽（偵卷三一頁），其
    對於未發覺之罪自首而接受裁判，應依修正前刑法第六十二
    條前段規定減輕其刑，並依法先加後減之。
五、原判決撤銷及科刑理由：
  (一)原審以被告乙○○罪證明確，予以論科，固非無見。惟查，
    被告無照駕駛汽車肇事，迄今仍未賠償任何金額予被害人，
    雙方亦未達成和解，且依被害人所受上揭傷勢，因此導致失
    智、尿失禁、肢體乏力難以行動，甚而經宣告為禁治產人，
    所受傷勢甚為嚴重，原判決僅量處被告有期徒刑六月，尚嫌
    過輕。檢察官上訴意旨認被告為公司之業務員，所為係犯業
    務過失傷害之犯行，原審論以普通傷害罪責，尚非妥適。然
    被告任職廚具公司，平日公司載運貨物均須以小貨車為工具
    ，而本件肇事事故發生之際，被告係無照駕駛其母所有之上
    揭自用小客車返家等情，為被告所陳明，且尚乏證據證明被
    告於是時係處理主要業務或為完成主要業務所附隨之準備工
    作與輔助事務，檢察官以此上訴雖為無理由；惟另以被害人
    所受傷勢現今無法如正常人生活，被告迄未無賠償等情，認
    原審量刑過輕，指摘原判決不當，則為有理由，應由本院將
    原判決撤銷改判。
  (二)爰審酌被告前甫因服用酒類駕車經吊扣駕照一年，而於吊扣
    駕照期間不得駕車，竟仍無照駕駛自小客車上路，並因前揭
    過失致被害人受傷，顯見其守法意識薄弱，駕駛態度輕忽，
    所為造成被害人失智、尿失禁、肢體乏力難以行動之重傷害
    ，所生危害程度匪淺，且迄未賠償被害人之損失，惟犯後尚
    能坦承犯行及被害人武志國騎乘腳踏車行近無號誌之交岔路
    口，未看清左右來車即貿然穿越，就本件事故亦有過失等一
    切情狀，量處如主文第二項所示之刑，以示懲儆。
據上論斷，應依刑事訴訟法第三百六十九條第一項前段、第三百
六十四條、第二百九十九條第一項前段，刑法第二百八十四條第
一項後段、修正前刑法第六十二條前段，刑法施行法第一之一條
，道路交通管理處罰條例第八十六條第一項，判決如主文。
本案經檢察官鄭龍照到庭執行職務
中    華    民    國    95    年    7     月    26    日
                  刑事第十八庭  審判長法  官  溫耀源
                                      法  官  邱同印
                                      法  官  段景榕
以上正本證明與原本無異。
不得上訴。
                                      書記官  陳靜姿
中    華    民    國    95    年    7     月    26    日
附錄：本案論罪科刑法條全文
刑法第284條
因過失傷害人者，處六月以下有期徒刑、拘役或五百元以下罰金
，致重傷者，處一年以下有期徒刑、拘役或五百元以下罰金。
從事業務之人，因業務上之過失傷害人者，處一年以下有期徒刑
、拘役或一千元以下罰金，致重傷者，處三年以下有期徒刑、拘
役或二千元以下罰金。


司法院資訊處製作；財團法人民間司法改革基金會備份。
